---
title: "Como criar uma dashboard que impressiona usando o Shiny | Episódio #3"
author: "luisotavio.pro"
date: "12/03/2021"
output:
  rmarkdown::html_document:
    includes:
      in_header: pixel_senha.html
theme: lumen
---

(esse material complementar foi 100% produzido usando a linguagem R)

# Como criar uma dashboard que impressiona usando o Shiny| Reclame Aqui com Ciência de Dados #3

Esse é um material complementar, ou seja, não substitui você assistir ao Episódio #3.

[**Clique aqui para assistir o Episódio 3 da Websérie**](https://youtu.be/iEcEid3fDH0){target="_blank"}

OBJETIVO DO EPISÓDIO #3

**Você irá aprender um painel interativo que impressiona!**

✅ O painel interativo permite que o usuário interaja com seus gráficos, tabelas ou mapas. Ele escolhe quais resultados deseja analisar.


✅ O **Shiny** é uma biblioteca da linguagem R que nos permite criar paineis interativos com grande facilidade. 

O nosso painel interativo também é chamado de **aplicação**.

Uma aplicação Shiny é composta de 3 elementos:

1 - **UI** (User Interface)

O UI é a interface que ficará visível para o usuário.

2 - **Server**

O server é onde a mágica acontece. Caso o usuário faça alguma solicitação na UI, todos os resultados serão recalculados no **server**.

A solicitação do usuário pode ser a alteração de um _input_. Por exemplo, está selecionado para mostrar o resultado de *homens* e o usuário altera para mostrar o resultado das *mulheres*. 

Essa alteração irá gerar um recálculo dos resultados e isso acontecerá no server.


3 - Função para unir o UI e o Server.

Portanto, o esqueleto de uma aplicação Shiny segue o seguinte padrão:

```{r, eval=FALSE}
library(shiny)

# PRIMEIRO ELEMENTO
ui <- fluidPage(
  
)

#SEGUNDO ELEMENTO
server <- function(input, output,session) {
  
}

#TERCEIRO ELEMENTO
shinyApp(ui = ui, server = server)

```


### 1 - BUSCANDO OS DADOS QUE IREMOS COLOCAR NO PAINEL

Foram utilizadas 4 conjuntos de dados para construir o nosso painel interativo.

Todas os 4 foram buscados no arquivo 'carregar_dados.R' e salvas no ambiente do R.

```{r, eval=FALSE}
library(readr) # biblioteca para ler os dados

## informações básicas de cada empresa
info_basicas <- read_delim("~/info_basicas.txt", 
                           "\t", escape_double = FALSE, trim_ws = TRUE)

## informações das reclamações recebidas por cada empresa
info_reclamacoes_avaliadas <- read_delim("~/info_reclamacoes_avaliadas.txt", 
                                         "\t", escape_double = FALSE, trim_ws = TRUE)

## Palavras utilizadas e status das reclamações de cada empresa 
analise_empresa_palavras <- read_delim("~/analise_empresa_palavras.txt", 
                                       "\t", escape_double = FALSE, trim_ws = TRUE)

## Palavras utilizadas e status das reclamações 
analise_geral_palavra <- read_delim("~/analise_geral_palavra.txt", 
                                    "\t", escape_double = FALSE, trim_ws = TRUE)

#criar o objeto qnt_palavras_empresa tirando a variável percentual_solucao do conjunto de dados analise_empresa_palavras
qnt_palavras_empresa <- analise_empresa_palavras %>%
  select(-percentual_solucao )

#calculando a média de vezes que cada palavra apareceu nas reclamações, considerando todas as empresas.
qnt_palavras_geral <- analise_geral_palavra %>%
  select(-percentual_solucao ) %>%
  mutate(qnt_palavra = qnt_palavra/5)

# salvando os dados no arquivo .RData
save.image(".RData")
```


### 2 - A NOSSA APLICAÇÃO

Carregando as bibliotecas

```{r, eval=FALSE}
library(shiny) 
library(plotly) # será útil para fazer nossos gráficos
library(plyr) 
library(dplyr) # manipulação de dados
library(magrittr) # operador %<>%
library(wordcloud2) # construir o gráfico nuvem de palavras
```

Carregando os dados

```{r, eval=FALSE}
load("~/.RData")
```

Iremos criar um vetor com os nomes originais das variáveis (que serão usados na linguagem R) e os nomes que desejamos mostrar para os usuários (com acentos e espaços).

```{r, eval=FALSE}
menu_comparacao<-c("Índice de Solução"="indice_solucao",
                   "Não respondidas"="nao_respondidas",
                   "Qnt. Avaliadas"="avaliadas",
                   "Nota RA"="nota",
                   "Nota do Consumidor"="nota_consumidor",
                   "% que voltaria"="percent_voltariam",
                   "Qnt. Reclamações"="qnt_reclamacoes")
```

#### Elemento 1 - Interface do usuário - UI

```{r, eval=FALSE}
## o comando navbarPage define os menus com um layout bem legal
ui <- navbarPage("Websérie Reclame Aqui com Ciência de Dados",
                 #o comando tabPanel irá definir o conteúdo de cada aba dentro do navbarPage
                 tabPanel("Início",
                          #centralizando o conteúdo da página
                          class = "text-center",
                          #imagem da logo
                          imageOutput(outputId = "logo", 
                                      height = "200px"),
                          h1("Episódio #3"),
                          #gráfico de nuvem de palavras
                          wordcloud2Output('wordcloud2')),
                 
                 # SEGUNDA ABA
                 tabPanel("Comparação Geral",
                          #iremos separar a página em 2 colunas: uma na esquerda de comprimento = 4 e outra na direita, com comprimento = 8.
                          column(width = 4,
                                 
                                 #o comando selectInput irá definir o nosso menu de múltipla escolha (várias opções e só uma será escolhida)
                                 selectInput(inputId = "comparacao_v1", 
                                             label = "Quais resultados você quer comparar?", 
                                             choices = menu_comparacao,
                                             width = "100%"),
                                 selectInput(inputId = "comparacao_v2", 
                                             label = "Quais resultados você quer comparar?", 
                                             choices = menu_comparacao,
                                             selected = menu_comparacao[2],
                                             width = "100%")
                          ),
                          column(8,
                                 
                                 # chamando o output do gráfico de comparação entre as empresas
                                 plotly::plotlyOutput(outputId = "comparacao_graf", width = "100%") 
                          )
                 ),
                 tabPanel("Título vs Solução",
                          column(4,
                                 selectInput(inputId = "relacao_empresa", 
                                             label = "Qual empresa você deseja avaliar?", 
                                             choices = info_basicas$empresa,
                                             width = "100%")
                          ),
                          column(8,
                                 plotly::plotlyOutput(outputId = "relacao_graf_maiores", width = "100%"),
                                 plotly::plotlyOutput(outputId = "relacao_graf_menores", width = "100%")
                          )
                 ),
                 tabPanel("Reclamações mais frequentes",
                          column(4,
                                 selectInput(inputId = "mais_aparecem_empresa", 
                                             label = "Qual empresa você deseja avaliar?", 
                                             choices = info_basicas$empresa,
                                             width = "100%")
                          ),
                          column(8,
                                 plotly::plotlyOutput(outputId = "mais_aparecem_graf", width = "100%"),
                          )
                          
                 )
                 
)

```

#### Elemento 2 - Server

```{r, eval=FALSE}
server <- function(input, output,session) {
  
  #### Logo do projeto - carregando a imagem
  output$logo <- renderImage({
    list(src = "logo.jpeg",
         alt = "")
  }, deleteFile = FALSE)
  
  ######## GRÁFICO - NÚVEM DE PALAVRAS
  # Ajuste com os dados
  wordcloud_dados <- analise_geral_palavra %>% 
    select(word,qnt_palavra) %>%
    rename(freq = qnt_palavra)
  
  #criação do gráfico
  output$wordcloud2 <- renderWordcloud2({
    wordcloud2(data = wordcloud_dados)
  })
  
  
  #######comparação entre as empresas
  # Cruzamento de variáveis
  output$comparacao_graf <- plotly::renderPlotly({
    
    #definindo detalhes do gráfico
    ay <- list(
      overlaying = "y",
      side = "right"
    )
    
    # Criando o gráfico
    plot_ly(data = info_basicas) %>%
      ### Variável 1
      add_lines(x = ~empresa, y = ~get(input$comparacao_v1), name = names(menu_comparacao)[menu_comparacao==input$comparacao_v1]) %>%
      ### variável 2
      add_lines(x = ~empresa, y = ~get(input$comparacao_v2), name = names(menu_comparacao)[menu_comparacao==input$comparacao_v2], yaxis = "y2") %>%
      layout(
        font = list(color = "black"),
        title = "Comparação entre empresas", 
        yaxis = list(title=""),
        yaxis2 = ay,
        xaxis = list(title="", tickangle = 60)
      )
  })
  
  ##### Relação entre palavras usadas no título
  # e a solução da reclamação
  
  relacao_dados <- reactive({
    #filtrar pela empresa escolhida
    relacao_palavra_empresa <- analise_empresa_palavras %>%
      select(-qnt_palavra) %>%
      filter(empresa == input$relacao_empresa)
    #filtrar pelos MAIORES % de solução
    relacao_palavra_empresa_maiores <- relacao_palavra_empresa %>%
      slice_max(n = 5,order_by = percentual_solucao,with_ties=F)
    
    #filtrar pelos MENORES % de solução
    relacao_palavra_empresa_menores <- relacao_palavra_empresa %>%
      slice_min(n = 5,order_by = percentual_solucao,with_ties=F)
    
    #Considerando todas as empresas
    relacao_palavra_geral<- analise_geral_palavra %>%
      mutate(empresa = "geral") %>%
      select(-qnt_palavra)
    
    #filtrando as mesmas palavras no relacao_palavra_geral e relacao_palavra_empresa_maiores
    relacao_palavra_geral_maiores <-
      relacao_palavra_geral[relacao_palavra_geral$word %in%
                              relacao_palavra_empresa_maiores$word,]
    
    #filtrando as mesmas palavras no relacao_palavra_geral e relacao_palavra_empresa_menores
    relacao_palavra_geral_menores <-
      relacao_palavra_geral[relacao_palavra_geral$word %in%
                              relacao_palavra_empresa_menores$word,]
    
    
    ### resultado final: juntar o resultado geral + empresa
    concatenado_maiores <-  data.frame(rbind(relacao_palavra_empresa_maiores,relacao_palavra_geral_maiores))
    
    # Transformando os dados para o formato wide
    # veja explicação da transformação long -> wide no final dessa página
    concatenado_maiores <- reshape(concatenado_maiores, 
                                   idvar = "word", timevar = "empresa", direction = "wide")
    
    # Transformando os dados para o formato wide
    # veja explicação da transformação long -> wide no final dessa página
    concatenado_menores <- data.frame(rbind(relacao_palavra_empresa_menores,relacao_palavra_geral_menores))
    concatenado_menores <- reshape(concatenado_menores, 
                                   idvar = "word", timevar = "empresa", direction = "wide")
    
    
    #colocando nomes genéricos para as colunas
    names(concatenado_maiores) <-c("palavra",
                                   "percentual_loja",
                                   "percentual_geral")
    names(concatenado_menores) <-c("palavra",
                                   "percentual_loja",
                                   "percentual_geral")
    #output da função
    list(concatenado_maiores,concatenado_menores)
  })
  
  ## Gráfico relação entre palavras do título e solução
  ## criação do gráfico com os MAIORES %
  
  output$relacao_graf_maiores <- plotly::renderPlotly({
    plot_ly(data = relacao_dados()[[1]],x = ~palavra, y = ~percentual_loja, type = 'bar', name = '% Empresa') %>%
      add_trace(y = ~percentual_geral, name = '% geral') %>%
      layout(title = "Pontos Fortes da Empresa",
             yaxis = list(title = '% Casos Resolvidos'),
             xaxis = list(title = ''),barmode = 'group')
    
  })
  
  ## criação do gráfico com os MENORES %
  
  output$relacao_graf_menores <- plotly::renderPlotly({
    
    plot_ly(data = relacao_dados()[[2]],x = ~palavra, y = ~percentual_loja, type = 'bar', name = '% Empresa') %>%
      add_trace(y = ~percentual_geral, name = '% geral') %>%
      layout(title = "Pontos Fracos da Empresa",
             yaxis = list(title = '% Casos Resolvidos'),
             xaxis = list(title = ''),barmode = 'group')        
  })
  
  
  ####### Dados - Palavras que mais aparecem
  mais_aparecem <-reactive({
    # filtrar por empresa que o usuário escolheu
    qnt_palavras_empresa_filtrado <- qnt_palavras_empresa %>%
      filter(empresa == input$mais_aparecem_empresa) %>%
      slice_max(n = 5,order_by = qnt_palavra,with_ties=F) 
    
    # Filtrar as mesmas palavras em qnt_palavras_geral e qnt_palavras_empresa_filtrado
    qnt_palavras_geral <- 
      qnt_palavras_geral[qnt_palavras_geral$word %in%
                           qnt_palavras_empresa_filtrado$word,]
    qnt_palavras_geral$empresa<-"geral"
    
    concatenado_palavras <-  data.frame(rbind(qnt_palavras_empresa_filtrado,qnt_palavras_geral))
    
    # Transformando os dados para o formato wide
    # veja explicação da transformação long -> wide no final dessa página
    concatenado_palavras <- reshape(concatenado_palavras, 
                                    idvar = "word", timevar = "empresa", direction = "wide")
    names(concatenado_palavras)<-c("palavra","qnt_loja","qnt_geral")
    concatenado_palavras
  })
  
  ### Criação do gráfico - Palavras mais usadas nas reclamações da Empresa
  output$mais_aparecem_graf <- plotly::renderPlotly({
    
    plot_ly(data = mais_aparecem(),x = ~qnt_loja, y = ~palavra, 
            type = 'bar', name = 'Quantidade Empresa', orientation = 'h') %>%
      add_trace(x = ~qnt_geral, name = 'Quantidade geral') %>%
      layout(title = "Palavras mais usadas nas reclamações da Empresa",
             yaxis = list(title = ''),
             xaxis = list(title = 'Quantidade de vezes'),barmode = 'group')        
  })
  
}
```


### Elemento 3 - Executando a aplicação

```{r, eval=FALSE}
# Executar a aplicação
shinyApp(ui = ui, server = server)
```


### Explicação complementar: os formatos de dados *wide* e *long*

```{r}
dat1 <- data.frame(
  empresa = rep(c("empresa A", "empresa B"), each=4),
  produto = rep(1:4, 2),
  nota = runif(n = 8,min =  1, max = 10)
)

# idvar -> variável que identifica quais são os grupos
# timevar -> variável que diferencia os elementos do mesmo grupo
dat1
```

```{r}
# Formato wide
wide <- reshape(dat1, idvar = "empresa", timevar = "produto", direction = "wide")
wide
```

```{r}
# Formato long
long <- reshape(wide, idvar = "empresa", 
                timevar = "produto", 
                direction = "long",
                new.row.names = 1:8)
long

```



### Repositório no Github

Todos os arquivos utilizados na Websérie Reclame Aqui com Ciência de Dados + Conjuntos de dados ficarão disponíveis no Github.

[Para acessar, clique aqui.](https://github.com/luisotavio88/webserie_reclameaqui){target="_blank"}


## Lembre-se que o segredo do sucesso é a disciplina e a constância! Toda segunda-feira às 20hs temos um encontro marcado.

## Te espero nessa segunda-feira às 20hs para a nossa próxima live sobre Ciência de Dados.
